最　高　行　政　法　院　判　決
　　　　　　　　　　　　　　　　　　 94年度判字第02080號
上　訴　人　臺南縣白河鎮農會
代　表　人　甲○○
被 上訴 人　臺南縣白河地政事務所
代　表　人　乙○○
上列當事人間因土地重劃事件，上訴人對於中華民國93年5月20
日高雄高等行政法院92年度訴字第801號判決，提起上訴，本院
判決如下：
　　主  文
上訴駁回。
上訴審訴訟費用由上訴人負擔。
　　理  由
一、本件上訴人在原審起訴主張：坐落臺南縣白河鎮○○段1001
    及1001之1地號土地（下稱系爭土地），經所有權人設定抵
    押權與上訴人供擔保借款。嗣後系爭土地被列入臺南縣白河
    鎮新興自辦市地重劃區重劃會（下稱新興重劃會）辦理之市
    地重劃範圍，於重劃後分配土地。新興重劃會雖於民國 (下
    同)91年5月14日召開他項權利協調會，惟拒絕出示系爭土地
    重劃後分配圖供上訴人閱覽，經上訴人函請提供，亦置之不
    理，顯未踐行合法協調程序。經上訴人向台南縣政府陳請不
    予核准重劃結果，並暫緩辦理地籍測量及登記，由該府轉新
    興重劃會處理，新興重劃會亦置之不理，違反資訊公開原則
    ，且未予上訴人救濟之權利，有違憲法保障人民財產權之意
    旨。被上訴人負責重劃結果登記，為多階段行政處分之最後
    階段處分，對於不法之重劃應不予登記卻予以登記，轉載上
    訴人之他項權利於重劃分配土地上，顯然違法。訴願決定未
    予糾正，亦屬違法等情，求為撤銷訴願決定及原處分，並命
    回復上訴人在系爭土地重劃前之抵押權登記之判決。
二、被上訴人則以：被上訴人既非主管機關，新興重劃會是否已
    踐履法定程序，被上訴人無權審核。臺南縣政府檢送登記申
    請書、重劃前後土地分配清冊及重劃後他項權利清冊囑託被
    上訴人辦理土地登記，被上訴人據以辦理上訴人之抵押權轉
    載登記，並無違法，該項登記亦非行政處分等語，作為抗辯
      。
三、原審以：
  （一）上訴人為重劃前系爭土地之抵押權人。系爭土地及同段
        982地號等共計46筆土地，前經臺南縣白河鎮新興自辦
        市地重劃區籌備會於89年間依照獎勵土地所有權人辦理
        市地重劃辦法（下稱獎勵市地重劃辦法）第24條規定，
        向臺南縣政府提出申請核准辦理市地重劃，並經臺南縣
        政府以89年6月20日89府城開字第96501號函核定在案。
        嗣新興重劃會於91年5月3日將重劃後土地分配結果予以
        公告，並依獎勵市地重劃辦法第36條規定，於91年5月
        14日召開他項權利協調會，惟協議未成，遂於前揭公告
        完畢確定後，逕行將重劃後土地所有權人及他項權利人
        列冊函請臺南縣政府審查後轉送被上訴人辦理土地登記
        事宜，經被上訴人於91年10月21日完成變更登記，將上
        訴人之抵押權轉載於重劃後分配坐落白河鎮○○段9及
        21地號土地。
  （二）查新興重劃會前依獎勵市地重劃辦法第36條第1項「自
        辦市地重劃區重劃前已設定他項權利或辦竣限制登記之
        土地，於重劃後分配土地者，重劃會應於辦理土地變更
        登記前邀集權利人協調」規定，於91年5月14日召開他
        項權利協調會，惟因土地所有權人趙蘇水未親自或委
        託他人代理出席，致協調不成，重劃會乃依規定列冊送
        請臺南縣政府併同重劃前後土地分配圖、冊，核轉被上
        訴人按系爭土地之抵押權原登記先後次序，轉載於重劃
        分配之土地。
 （三）上訴人要求新興重劃會提供重劃後土地分配圖、地段、
       地號及其他相關資料，新興重劃會鑑於上訴人非屬重劃
       會之會員，且部分土地分配結果尚須調整及未完成地籍
       整理、確定測量等重劃事宜，遂於91年6月17日以新興自
       劃字第051號函復上訴人，函中並說明為確保提供資料之
       正確性，在尚未完成上述相關作業前無法提供相關資料
       ，並建請上訴人逕洽原土地所有權人趙蘇水辦理。是
       上訴人主張新興重劃會未踐履獎勵市地重劃辦法第36條
       第1項規定之程序，與事實不符。
 （四）查獎勵市地重劃辦法第36條第1項規定邀集權利人協調之
       目的，乃為避免造成權利人之損失。該協調之關鍵，取
       決於對重劃後所分配土地之滿意與否。倘抵押權人係對
       重劃土地分配結果不服，自應循土地所有權人對土地分
       配結果不服之救濟途徑謀求解決。依獎勵市地重劃辦法
       第32條第1項規定，自辦市地重劃區土地分配完畢後，理
       事會應即檢具下列圖冊提經會員大會通過後，公告公開
       閱覽30日，並通知土地所有權人：一計算負擔總計表。
       二重劃前後土地分配清冊。三重劃後土地分配圖。四重
       劃前地籍圖。五重劃前後地號圖。又土地所有權人倘對
       重劃土地分配結果不服，則應依同條第2項規定，於公告
       期間內提出異議，並經理事會予以協調處理，如協調不
       成，土地所有權人應另行訴請司法機關裁判。抵押權人
       得依民法第242條規定，代位行使土地所有權人之主張。
       獎勵市地重劃辦法第36條第1項規定雖未將他項權利之抵
       押權人之救濟方法明定於條文中，亦不能因此而認為抵
       押權人之權利全遭剝奪。上訴人主張獎勵市地重劃辦法
       牴觸憲法而無效，並不足採。
 （五）重劃區土地分配經公告確定後，重劃會依同辦法第33條
       規定，即應檢附(1)重劃前後土地分配清冊；(2)重劃後土
       地分配圖；(3)重劃前後地號圖，向直轄市或縣（市）主
       管機關申請辦理地籍測量及土地登記。是直轄市或縣（
       市）主管機關經審核無誤後，即應囑託所轄地政機關辦
       理土地登記及他項權利之轉載登記。此時，地政機關僅
       能從形式上為審查，殊不能再就重劃過程有無違法情事
       ，而為實體審查。又抵押權為從屬物權，乃追及抵押物
       而存在，抵押物之所有權既已移轉於重劃後分配之土地
       ，則抵押權亦隨之轉移。臺南縣政府於91年9月12日以府
       城開字第0910144889號函檢送本件重劃土地之登記申請
       書、重劃前後土地分配清冊及重劃後他項權利清冊囑託
       被上訴人辦理土地登記，被上訴人依照辦理登記，洵無
       不合。又市地重劃土地標示變更登記後，權利書狀應予
       換發，被上訴人依獎勵市地重劃辦法第36條第2項及土地
       登記規則第91條第2項規定，通知上訴人換發他項權利書
       狀，亦無違誤。訴願決定以本件非屬訴願救濟範圍內之
       事項，而不予受理，雖有未洽，但結論並無二致，仍應
       予維持。上訴人之訴為無理由等情，因而判決駁回上訴
       人之訴。
四、本院經核原判決除部分理由外，尚無違誤，論斷如下：
  （一）按市地重劃，其獎勵土地所有權人自行組織重劃會辦理
        者（平均地權條例第58條），與由各級主管機關辦理者
        （平均地權條例第56條）同，亦於重劃結果分配公告確
        定之日起，發生重劃之效力，重行分配與原土地所有權
        人之土地，視為其原有之土地（平均地權條例第62條）
        ，並由該管登記機關，依據重劃結果，辦理土地登記，
        換發土地權利書狀（平均地權條例第67條、土地登記規
        則第91條）。登記機關為登記及換發權利書狀，在於執
        行重劃會辦理之重劃結果，其依重劃結果辦理，即無不
        合。土地權利關係人如不服重劃結果之內容，應於重劃
        會辦理重劃分配程序中尋求救濟（獎勵市地重劃辦法第
        32條），自不得於登記機關依重劃結果登記後，請求回
        復重劃前之登記。
  （二）查系爭土地及同段982地號等共計46筆土地，前經臺南
        縣白河鎮新興自辦市地重劃區籌備會於89年間依照獎勵
        市地重劃辦法第24條規定，申經臺南縣政府核准辦理市
        地重劃，已經新興重劃會辦理重劃，將重劃分配結果公
        告確定，檢附重劃土地登記申請書、重劃前後土地分配
        清冊及重劃後他項權利清冊，報由台南縣政府囑託被上
        訴人登記，由被上訴人據以辦理登記完畢，上訴人在系
        爭土地原有之抵押權，即據以轉載於重劃後分配與原土
        地所有權人之坐落白河鎮○○段9及21地號土地上等情
        ，為原判決確定之事實。依前述說明，被上訴人據以登
        記，即無不合。上訴人以重劃程序瑕疵，請求被上訴人
        回復重劃前之抵押權登記，並非所許。原判決認為被上
        訴人不得審查重劃程序是否違法，維持被上訴人依據重
        劃結果辦理之登記，駁回上訴人起訴之請求，實屬正當
        。
  （三）如前所述，被上訴人之辦理重劃結果登記，僅屬重劃結
        果確定之執行行為，重劃結果既已公告確定，被上訴人
        即應據以辦理登記，就新興重劃會依獎勵市地重劃辦法
        第36條第1項規定辦理他項權利人協調之程序是否合法
        ，上訴人於重劃程序中如何救濟，均無審查之權，原判
        決自無論究之必要。原判決就此所為論述實屬贅餘，上
        訴意旨主張原判決所為論述違法，並不影響本案之判斷
        ，亦無論究必要。從而上訴意旨執以指摘原判決違誤，
        求予廢棄，為無理由，應予駁回。
據上論結，本件上訴為無理由，依行政訴訟法第255條第1項、第
98條第3項前段，判決如主文。
中　　華　　民　　國　　94　　年　　12　　月　　29　　日
                  第五庭審判長法  官　蔡  進  田
                              法  官  黃  合  文
                              法  官　黃　璽　君
                              法  官　廖　宏　明
                              法  官　楊  惠  欽
以  上  正  本  證  明  與  原  本  無  異
中　　華　　民　　國　　94　　年　　12　　月　　30　　日
　　　　　　　　　　　　　　　書記官　邱　彰　德
